臺灣嘉義地方法院民事判決
111年度重訴字第13號
原      告  劉榮祺  
訴訟代理人  林更穎律師
被      告  王燕飛  

            張東叁  

            陳連仁  

            李月    
上4人共同
訴訟代理人  王朝陽律師
複代理人    李汶宜律師
被      告  曾文金  

兼
訴訟代理人  曾振農  
上列當事人間分割共有物事件，本院於民國111年6月6日言詞辯
論終結，判決如下：     
    主  文
一、兩造共有如附表所示的土地，應分割如附圖一所示，即：⑴
    代號甲部分面積4,074.67平方公尺，分歸原告取得。⑵代號
    乙部分面積3,609.10平方公尺，分歸被告王燕飛、張東叁、
    陳連仁、李月共同取得，並依照原應有部分比例保持共有。
    ⑶代號丙部分面積90.20平方公尺，分歸被告曾文金、曾振農
    共同取得，並依照原應有部分比例保持共有。
二、訴訟費用由雙方依附表所示「訴訟費用負擔」欄所示比例負
    擔。　　　
    事實及理由
甲、程序方面：
一、不變更訴訟標的，而補充或更正事實上或法律上之陳述者，
    非為訴之變更或追加，民事訴訟法第256 條有明文規定。本
    件原告歷次更動分割共有物方案的訴之聲明，僅屬分割方法
    的變更，屬於原告補充或更正法律上的陳述，並非為訴之變
    更或追加，依照前揭規定，應予淮許。　　
乙、實體方面：　　
一、原告主張：          
（一）如附表所示土地（下稱本件土地）為兩造共有，應有部分
      如附表所示。兩造沒有不分割的協議，也沒有因物的使用
      目的不能分割的情形，但是因為共有人無法達成協議分割
      ，所以依照民法第823條第1項前段、第824條第2項第1款
      規定提起本訴，請求裁判分割本件土地。
（二）由被告曾振農民國110年12月16日開庭時提出的現況使用
      圖（下稱本件現況使用圖），以及110年12月28日勘驗筆
      錄可知，原告使用本件土地的現況位置和嘉義縣水上地政
      事務所收件日期文號111年4月11日複丈成果圖原告方案（
      下稱附圖一）編號甲部分位置較為相近，被告王燕飛、張
      東叁、陳連仁、李月等4人（下稱被告王燕飛等4人）目前
      使用位置則和附圖一編號乙部分位置較為相近，被告王燕
      飛等4人主張目前使用位置如同嘉義縣水上地政事務所收
      件日期文號為111年4月11日複丈成果圖被告方案（下稱附
      圖二）編號A部分位置等情，和事實不符。如果本件是依
      被告王燕飛等4人的分割方案分割，和使用現況不符，所
      以本件土地應該依照附圖一所示分割方案分割，較能符合
      雙方利益，且被告曾振農、曾文金等2人（下稱被告曾振
      農等2人）對於原告分割方案也無意見。
（三）又原告曾向被告曾振農等2人討論要價購他們的土地，但
      是卻沒有辦法，因此，並無和被告曾振農等2人合併使用
      的可能，所以被告王燕飛等4人的分割方案不足採。並聲
      明：本件土地應該准予分割如附圖一所示，即：⑴代號甲
      部分面積4,074.67平方公尺，分歸原告取得。⑵代號乙部
      分面積3,609.10平方公尺，分歸被告王燕飛等4人共同取
      得，並依照被告王燕飛等4人應有部分各4分之1的比例保
      持共有。⑶代號丙部分面積90.20平方公尺，分歸被告曾振
      農等2人共同取得，並依照被告曾振農等2人應有部分各2
      分之1的比例保持共有。　　　
二、被告答辯：　　　
（一）被告王燕飛等4人：
　　⒈本件土地呈長方形，只有北側鄰接嘉義縣中埔鄉和美路，
      並無其餘道路可供通行，因此，考慮分割後土地對外通行
      的需求，以南北向方式分割，才能兼顧分割後土地的經濟
      利用。
　　⒉如果依照現共有人使用位置分割，分割後勢必將使部分共
      有人所分得土地沒有對外聯絡道路可通行，且分割後土地
      也都會呈現不規則的形狀，更造成單一共有人的土地分為
      數塊，於土地經濟利用非常不利益。因此，考量被告王燕
      飛等4人目前工作位置大約是在附圖二所示編號A部分的位
      置，且分割後希望繼續保持共有；以及被告曾振農等2人
      關係密切，並且也是鄰地即嘉義縣○○鄉○○段0000地號土地
      共有人，被告曾振農等2人分得的土地能和1244地號土地
      合併使用，增加土地經濟價值等情，所以請求依照附圖二
      所示的方案分割等語。
　　⒊被告王燕飛等4人的分割方案，各共有人所分得土地的面積
      或價值均與原應有部分相當，符合公平原則；且分割後各
      共有人所分得的土地，地形完整而沒有崎嶇不規則等不利
      經濟使用情形，並且都有道路可對外通行，兼顧共有人間
      的公平原則及促進經濟利用等情。
（二）被告曾振農等2人：
　　⒈依照被告王燕飛等4人分割方案，編號C部分是長條狀，會
      造成無法使用。對於被告分割方案沒有意見，分配的位置
      也沒有意見，但希望分配在目前使用的位置。
　　⒉與原告並無關係密切。依被告王燕飛等4人分割方案的主張
      ，被告曾振農等2人是有和原告合併使用的可能性，但是
      也有與被告王燕飛等4人合併使用的可能性，因為被告曾
      振農的爺爺和雙方都認識。
三、法院的判斷：
（一）共有人，除法令另有規定外，得隨時請求分割共有物。但
      因物之使用目的不能分割或契約訂有不分割之期限者，不
      在此限；共有物之分割，依共有人協議之方法行之。分割
      之方法不能協議決定者，法院得因任何共有人之請求，命
      以原物分配於各共有人。民法第823條第1項、第824條第1
      項、第2項第1款分別有明文規定。
（二）本件原告起訴主張本件土地為雙方所共有，共有人及應有
      部分如附表所示，本件土地沒有約定不分割的協議，也無
      因物的使用目的上不能分割的情形，有土地登記謄本在卷
      可佐（見本院卷第45至49頁），且被告都不爭執，可以相
      信為真實。但是雙方在本院調解不成立，可見雙方間無法
      就分割方法達成協議，所以原告依照前揭規定，本於本件
      土地共有人地位訴請裁判分割本件土地，就有法律上依據
      。
（三）經本院會同雙方及嘉義縣水上地政事務所測量人員至現場
      履勘，結果為：本件土地北面緊鄰和美路，西側為同段94
      -528地號土地，為計畫道路用地，現塲尚未開設道路。目
      前土地上使用位置與被告曾振農110年12月16日調解程序
      提出的圖面大致相同，A、C、D部分由原告使用種植果樹
      ；B部分為被告王燕飛等4人種植破布子之用；E部分由被
      告曾文金等2人種植破布子之用；本件土地上是種植作物
      ，沒有地上物等情形，有本院110年12月28日勘驗筆錄及
      照片可稽（見本院卷第99至100頁、第139至143頁）。
（四）原告及被告王燕飛等4人的分割方案，大致相同，都是將
      土地南北向分割，分割後，各共有人分得的土地形狀尚屬
      方正完整，均直接面臨北面的和美路，可對外通行。兩者
      最大差異僅是分配位置不同。本院考量原告分割方案與土
      地使用現狀較相符，減少日後共有人間產生糾紛，對於各
      共有人權益的影響變動較小。至於被告曾振農等2人雖然
      主張希望分配在原使用的位置即本件土地的西南角，但本
      件土地西邊雖為計畫道路，但尚未開通，如依此分配，被
      告曾振農等2人分得部分將形成袋地，沒有對外聯絡道路
      ，僅得通行其他共有人分得的土地，勢必將生諸多紛爭；
      且被告曾振農等2人應有部分合計77397分之9020，倘若再
      另分割1筆土地以供通行，則實際分得可使用面積更小，
      對於被告曾振農等2人並非有利。而依原告方案，被告曾
      振農等2人分配取得的位置，緊鄰被告曾文金所共有的同
      段1244地號土地，日後可合併耕作使用，足以提昇共有人
      分得土地的價值。
（五）因此，考量原告方案符合兩造利益、經濟效益，亦兼顧目
      前的使用現況，有助於提高本件土地經濟價值及效用，堪
      認上開分割方案為適當、公允的分割方法，本院認本件土
      地應分割如附圖一方案所示。
四、因共有物分割、經界或其他性質上類似之事件涉訟，由敗訴
    當事人負擔訴訟費用顯失公平者，法院得酌量情形，命勝訴
    之當事人負擔其一部，民事訴訟法第80條之1定有明文。本
    件雖然准許原告的請求分割本件土地，但是分割方法是法院
    考量全體共有人的利益，原告既為共有人，也同受其利，所
    以訴訟費用應由兩造依附表「訴訟費用負擔」欄所示的比例
    負擔，始屬公允。
五、訴訟費用負擔之依據：民事訴訟法第80條之1、第85條第1項
    但書。
中　　華　　民　　國　　111 　年　　6 　　月　　20　　日
                  民事第一庭  法　官　 吳芙蓉  
以上正本證明與原本無異。
如不服本判決，應於送達後20日內，向本院提出上訴狀並表明上
訴理由（須附繕本）。如委任律師提起上訴者，應一併繳納上訴
審裁判費。 
中　　華　　民　　國　　111 　年　　6 　　月　　21　　日
　　                          書記官   王立梅
附表：
土地坐落：嘉義縣○○鄉○○段0000地號土地    編號 共有人 應有部分 訴訟費用負擔 1 原告劉榮祺 407467/777397 407467/777397 2 被告王燕飛 90229/777397 90229/777397 3 被告張東叁 90227/777397 90227/777397 4 被告陳連仁 90227/777397 90227/777397 5 被告李月 90227/777397 90227/777397 6 被告曾振農 4510/777397 4510/777397 7 被告曾文金 4510/777397 4510/777397